臺北高等行政法院判決
　　　　　　　　　　　　　　　　　　　95年度訴字第2275號
　　　　　　　　　　　　　　　.
原　　　告　甲○○
　　　　　　乙○○
　　　　　　丙○○
　　　　　　丁○○
共同
訴訟代理人　羅明通律師
　　　　　　王子文律師
　　　　　　王師凱律師
被　　　告　財政部臺北市國稅局
代　表　人　許虞哲（局長）住同上
訴訟代理人　戊○○
　　　　　　己○○
上列當事人間因申請抵繳遺產稅事件，原告不服財政部中華民國
95年6 月5 日台財訴字第09500158170 號訴願決定（案號：第00
000000號），提起行政訴訟。本院判決如下：
    主  文
原告之訴駁回。
訴訟費用由原告負擔。
　　事  實
一、事實概要：緣原告等之父胡榮順於民國（下同）92年12月21
    日死亡，經被告核定遺產總額新臺幣（下同）84,848,536元
    、遺產淨額59,820,936元、應納遺產稅額19,019,583元，另
    因涉有漏報遺產總額，併處罰鍰429,583 元，限繳日期至94
    年4 月25日止，原告等於94年3 月31日，申請以遺產中部分
    銀行存款繳納遺產稅額，其餘尚有不足部分，則由遺產中坐
    落臺北市○○區○○段2 小段341 地號土地抵繳，經查本案
    繼承遺產中有存款30,214,203元（截至94年3 月31日止尚餘
    11,435,828元）及現金1,730,000 元，被告先後於94年5 月
    17日以財北國稅徵字第0940003052號函、94年6 月23日以財
    北國稅徵字第0940060284號函、94年7 月22日以財北國稅徵
    字第0940069349號函、94年11月28日再以財北國稅徵字第09
    40207972號函，請原告提供無法以該現金及存款繳納遺產稅
    之事證及及遺產中銀行存款20,508,375元相關支領資金流向
    ，原告分別於94年6 月20日及94年7 月14日主張願以存款餘
    額11,435,828元繳納遺產稅，並提供被繼承人生前（92年11
    月21日）購置臺北市○○區○○段3 小段206 地號等6 筆墓
    地之土地買賣協議書及資金支付收據3 份，惟並未於94年12
    月30日前提供相關支領資金流向及其他證明文件供核，被告
    遂於95年2 月9 日財北國稅徵字第0950216237號函，以原告
    等同意以銀行存款11,419,635元繳納遺產稅後，其遺產稅本
    稅抵繳後之差額僅7,599,948 元及罰鍰429,583 元，足以前
    述20,508,375元銀行存款為繳納，不符合遺產及贈與稅法第
    30條第2 項要件，否准本抵繳案，原告不服，遂向財政部提
    起訴願，遭決定駁回，遂提起本件行政訴訟。
二、兩造聲明：
  (一)原告聲明：
    1.訴願決定及原處分均撤銷。
    2.請求命被告應准許原告以坐落臺北市○○區○○段2 小段
      341 地號土地，抵繳原告因被繼承人胡榮順死亡而應繳納
      之遺產稅及罰鍰8,013,338 元。
  (二)被告聲明：駁回原告之訴。
三、兩造之爭點：
　(一)原告主張之理由：
    1.原告等之被繼承人胡榮順於生前向李起貴（即出賣人）購
      置南港區○○段○ ○段171 、175 、190 、204 、205 、
      206 等土地，以為安置身後事之用，除支付代書費用8,37
      5 元外，另於92年11月21日支付訂金500,000 元外，另於
      93年1 月7 日及93年1 月20日共支付20,000,000元，上情
      有土地買賣協議書及現金收據為憑，故原告已無現金可以
      繳納遺產稅。至於被告雖辯稱並無現金之往來證明，該生
      前債務未經申報，且清償順位後於遺產稅云云，作為拒絕
      之依據。惟上開土地於被繼承人胡榮順生前並未完成過戶
      ，當事人因此未將其債權、債務予以申報，僅係認知之差
      異，無從據以否認該事實之存在。至於欠缺匯款紀錄乙節
      ，係因當時李起貴對外積欠他人債務，為免20,000,000元
      價款遭其債權人執行，故其僅同意以收受現金之方式辦理
      ，被告以此否認原告所陳，實屬誤會。又上開土地李起貴
      僅交付土地而未依約過戶，目前已在強制執行程序中（95
      年3 月7 日進行拍賣程序），該土地鑑定價值高於20,000
      ,000元，足見上開土地交易之真實。況上開土地係作為安
      排被繼承人身後事之用，於被繼承人過世後有急迫使用之
      需要，客觀上及情理上實無從以遺產稅之優先受償為由，
      拒絕上開債務之支付。而原告等於支付上開債務後，確有
      現金不足支付遺產稅之情事，此可向行政執行署查詢原告
      等現行財產資料即明，爰依遺產及贈與稅法第30條第2 項
      之規定，申請以實物抵繳遺產稅。
    2.按遺產及贈與稅法第30條第2 項法條，申請實物抵繳遺產
    　稅，係以納稅義務人客觀上有困難為其要件，不以被繼承
    　人於繼承發生時之是否遺有現金或存款為唯一依據。復按
    　財政部94年6 月22日台財稅字第09404538360 號令：「欠
    　繳遺產稅案件，如被繼承人遺產中屬遺產稅課徵標的物之
      不動產及公共設施保留地，依核定之遺產價值扣除上開財
      產經設定之他項權利價值或擔保之債權額，及經依遺產及
      贈與稅法第15條規定併入課稅之遺產後之餘額，超過欠繳
      之遺產稅者，得免再對繼承人財產為禁止處分或限制繼承
      人出境。」及90年1 月29日台財稅字第0900450603號函：
      「欠繳遺產稅案件，如被繼承人遺產中屬遺產稅課徵標的
      物之不動產及公共設施保留地，如核定之遺產價值扣除上
      開財產經設定之他項權利價值或擔保之債權額，經依遺產
      及贈與稅法第15條規定併入課稅之遺產後之餘額，超過欠
      繳之遺產稅者，免再對繼承人財產為禁止處分」，足見遺
      產稅之課徵，原則上應以被繼承人所留遺產為主，且應避
      免對繼承人現有財產之過度侵害，俾兼顧比例原則之維護
      。
    3.至於被告雖援引財政部89年7 月15日台財稅字第08904548
      44號函及89年1 月18日台財稅字第0890450617號函，作為
      其維持原有認定之主要依據，惟參諸上開函釋內容：「被
      繼承人遺留之財產，如包括現金、銀行存款及其他實物，
      而納稅義務人又無法提出其他事證，證明其確無法以該等
      現金、銀行存款繳納時」及「原則上以被繼承人是否遺有
      現金及銀行存款，作為審酌納稅義務人有無繳現困難之參
      考」，足見被繼承人是否遺有現金、銀行存款僅為參考依
      據之一，其仍以被繼承人客觀上是否無法以現金、銀行存
      款為其要件，被告執此拒絕抵繳，實屬誤會。
  (二)被告主張之理由：
    1.按遺產及贈與稅法第30條第2 項之規定，明示遺產稅本應
   　 以現金繳納確有困難，始得以實物抵繳。是以實物抵繳，
   　 既有現金繳納確有困難之前提要件，稅捐稽徵機關就此前
      提要件是否具備，及其實物是否適於抵繳，自應予以調查
      核定，而非謂納稅義務人不論在何種情形下，均得指定任
      何實物以供抵繳。而以實物抵繳之目的，原在可期待其變
      為現金，使其結果與以現金繳納同。是以申請以實物抵繳
      ，是否符合上開要件及其實物是否適於抵繳，自應由稅捐
      稽徵機關予以調查核定。（司法院大法官釋字343 解釋及
      最高行政法院91年度判字第134 號裁判參照）。故財政部
      89年7 月15日台財稅第0890454844號函明釋：「申請實物
      抵繳，應以現金不足繳稅部分為範圍，被繼承人遺留之財
      產，如包括現金、銀行存款及其他實物，而納稅義務人又
      無法提出其他事證，證明其確無法以該等現金、銀行存款
      繳納時，應就現金及銀行存款不足繳稅部分，准予實物抵
      繳。」；且財政部89年1 月18日台財稅第0890450617號函
      釋復又強調：「．．．此類申請案件，原則上以被繼承人
      是否遺有現金或銀行存款，作為審酌納稅義務人有無繳現
      困難之參考；如被繼承人遺有現金或銀行存款，而納稅義
      務人又無法提出其他事證，證明其確無法以之繳現時，即
      難認有符合首揭法條所稱繳現困難情事．．．」。
　  2.本件被繼承人遺產遺有現金1,730,000 元及銀行存款計30,
      214,203元，納稅義務人（即原告）並無繳現困難之情事；
      又原告聲稱其遺產中銀行存款20,508,375元係提領購置土
      地以安置被繼承人胡榮順並提出土地買賣契約書影本乙只
      及出賣人李起貴簽收收據3 只為證據，然查該買賣契約之
      債權及債務，均未經原告於被繼承人胡榮順之遺產稅中申
      報，且不在被告核定之遺產總額中，原告之說詞實不足採
      ；原告既無法提出其他事證，證明其確無法以之繳現時，
      即難認有符合繳現困難情事。則被告95年2 月9 日財北國
      稅徵字第0950216237號函，以原告等同意以銀行存款11,4
      19,635元繳納遺產稅後，其遺產稅本稅差額僅7,599,948
      元及罰鍰429,583 元，足以前述20,508,375元銀行存款為
      繳納，不符合遺產及贈與稅法第30條第2 項要件，否准抵
      繳，並無違誤。
　　理  由
一、被告代表人原為張盛和，95年8 月28日變更為許虞哲，茲由
    其具狀聲明承受訴訟，核無不合，應予准許。
二、按「遺產稅或贈與稅應納稅額在30萬元以上，納稅義務人確
    有困難，不能一次繳納現金時，得於前項規定納稅期限內，
    向該管稽徵機關申請，分12期以內繳納；……並准以課徵標
    的物或其他易於變價或保管之實物一次抵繳」，為遺產及贈
    與稅法第30條第2 項所明定。準此，關於申請抵繳稅款之規
    定，析其要件為：(一)應納稅額在30萬元以上；(二)納稅義務人
    確有困難不能一次繳納現金；(三)提供合於規定之抵繳客體。
    而此為申請案件，納稅義務人自應提出申請表明其要件及指
    明合於抵繳規定之實物。次按「遺產及贈與稅法第30條第2
    項規定…；準此，遺產稅或贈與稅本應以現金繳納，必須現
    金繳納確有困難，始得以實物抵繳，此參諸司法院大法官會
    議釋字第343 號解釋甚明。上揭條文准以實物抵繳之目的，
    在彌補現金繳納不足，因此，申請實物抵繳，應以現金不足
    繳稅部分為範圍，被繼承人遺留之財產，如包括現金、銀行
    存款及其他實物，而納稅義務人又無法提出其他事證，證明
    其確無法以該等現金、銀行存款繳納時，應就現金及銀行存
    款不足繳稅部分，准予實物抵繳。」及「．．．說明：二、
    依遺產及贈與稅法第30條第2 項規定，申請實物抵繳，需應
    納稅額在30萬以上且現金繳納有困難，目前稽徵機關於處理
    此類申請案件，原則上以被繼承人是否遺有現金或銀行存款
    ，作為審酌納稅義務人有無繳現困難之參考；如被繼承人遺
    有現金或銀行存款，而納稅義務人又無法提出其他事證，證
    明其確無法以之繳現時，即難認有符合首揭法條所稱繳現困
    難情事，．．．」，分別經財政部89年7 月15日台財稅第00
    00000000號及89年1 月18日台財稅第0890450617號函釋在案
    ，核屬財政部基於主管權責，就法令執行層面所為之解釋，
    與法律之本旨並無違誤，自得予以援用。
三、本件事實概要已如前述，有相關原處分卷可稽，堪予認定。
    原告不服，循序提起行政訴訟，主張：被繼承人胡榮順所遺
    留之現金，其中20,508,375元已經繼承人用於支付被繼承人
    生前購置土地之買賣價金、代書費用，故現已無現金可以繳
    納遺產稅，被告否准原告申請以遺產中之土地抵繳欠稅，顯
    有不當云云。
四、查本件滯納之稅額為19,019,583元及罰鍰429,583 元，經原
    告以屬於遺產之銀行存款11,419,635元繳納後，餘欠8,029,
    531 元（包括本稅7,599,948 元及罰鍰429,583 元），應納
    稅額固在30萬元以上，惟揆諸前開規定及說明，原告申請以
    實物抵繳稅額，自應證明其符合要件。然查，本件遺產申報
    時，尚有銀行存款30,214,203元及現金1,730,000 元，合計
    31,944,203元，有被告遺產稅核定通知書附於原處分卷第22
    頁以下可稽。嗣後原告遲至94年3 月31日始於申請實物抵繳
    時，彼時銀行存款餘額僅有11,435,828元，此有國泰世華商
    業銀行營業部查復被告之該部94年4 月29日國世業字第1498
    號函附於原處分卷第30、31頁可稽。則被繼承人之遺產中之
    現金，原足以繳付本件滯納之稅額及罰鍰，詎有20,508,375
    元經陸續提領後流向未明，則原告自應舉證以明是否符合繳
    現顯有困難之要件。
五、原告主張其父生前向李起貴購買南港區○○段○ ○段171 、
    175 、190 、204 、205 、206 等土地6 筆，以供自己身後
    入土之用，前述已提領之20,508,375元即係供支付代書費用
    8,375 元，及於92年11月21日支付買方訂金500,000 元、93
    年1 月7 日及93年1 月20日共再支付餘款20,000,000元，故
    原告已無現金可以繳納遺產稅云云，並提出土地買賣協議書
    及收據為證。惟查：(一)被繼承人所遺留之現金（含存款）共
    31,944,203元，乃繼承事實發生時之財產狀況，迄94年3 月
    31日存款餘額僅有11,435, 828 元，即可證明其中之差額20
    ,508,375元乃後續經人陸續提領。原告主張此差額係用於支
    付購買墓地之價款，然依其提供為證之收據所載，購地價金
    中之訂金50萬元係在92年11月21日被繼承人死亡前即已支付
    ，顯見原告主張上開差額中之50萬元係供支付購地訂金之用
    一節，並不實在。(二)上開土地所有權登記於王黃年名下，且
    均經李起貴聲請法院囑託辦理查封登記，此有94年7 月20日
    列印之各筆土地登記謄本附於原處分卷第50頁以下可憑，足
    證土地尚非李起貴所有，李起貴僅係王黃年之債權人而已。
    則以國人重視身後福地之習性，被繼承人焉會以高價向無處
    分權之第三人購置土地供自己入土之用，並在毫無擔保之情
    形下交付價金？再者，上開土地迄今尚未移轉登記於原告等
    繼承人名下，原告及被繼承人支付大筆款項後，竟未追問土
    地產權之移轉事宜，亦與常情不符。(三)末查，上開土地面積
    共計2,564 平方公尺（約775.61坪），如供作墓地使用，輕
    易即可證明，惟經本院曉諭原告提出事證以明之，原告迄至
    辯論終結前仍未能舉證，實難信其主張20,508,375元係用為
    購置被繼承人墓地之價金支出一節為真。
六、綜上所述，原告等既無法提出事證以證明確有購買墓地之事
    實，且遺產中之現金於繼承事實發生後陸續提領20,508,375
    元，係供支付價金之用，被告乃認定原告並無以現金繳納顯
    有困難之情事，而否准其以遺產中坐落臺北市○○區○○段
    2 小段341 地號土地抵繳遺產稅之申請，並無不合。原告訴
    請撤銷原處分與訴願決定並請求被告應作成准許原告抵繳之
    處分，為無理由，應予駁回。
據上論結，本件原告之訴為無理由，爰依行政訴訟法第98條第3
項前段，判決如主文。
中　　華　　民　　國　　96　　年　　4 　　月　　4 　　日
                         第四庭審判長法  官　侯　東　昇
                                   　法  官　陳　秀  
                                     法  官　李　玉　卿
上為正本係照原本作成。
如不服本判決，應於送達後20日內，向本院提出上訴狀並表明上
訴理由，如於本判決宣示後送達前提起上訴者，應於判決送達後
20日內補提上訴理由書（須按他造人數附繕本）。
中　　華　　民　　國　　96　  年　  4 　  月　  4　　 日
                                     書記官  楊  怡  芳
